【裁判字號】    95,交易,211
【裁判日期】    950914
【裁判案由】    過失傷害
【裁判全文】
臺灣高雄地方法院刑事判決             95年度交易字第211號
公  訴  人  臺灣高雄地方法院檢察署檢察官
被      告  戊○○
                    號
上列被告因過失傷害案件，經檢察官提起公訴（95年度調偵字第
414 號、95年度偵字第1021號），本院判決如下：
    主  文
戊○○無罪。
    理  由
一、公訴意旨略以：被告戊○○於民國94年2 月14日上午9 時30
    分許，騎乘車牌號碼CH8-915 號重型機車搭載己○○，沿高
    雄縣鳳山市○○路由東往西方向，以時速約40至50公里之速
    度行駛，行經高雄縣鳳山市○○路316 號前時，原應注意機
    車行進中，機車騎士應注意車前狀況，並隨時採取必要安全
    措施，以避免發生碰撞之危險，而依當時情況，又無不能注
    意之情事，詎竟疏未注意，而撞擊前方、未走行人穿越道，
    違規跨越分向限制線橫越馬路之行人王黃秋月，致王黃秋月
    受有頭部外傷併腦震盪、腦挫傷深度昏迷狀態、腦浮腫左側
    （檢察官起訴書誤載為右側）硬腦膜下出血及蛛蛛膜下出血
    併腦右側移位之傷害，因認被告戊○○涉犯刑法第284 條第
    1 項後段過失致重傷害罪嫌等語。
二、按犯罪事實應依證據認定之，無證據不得認定犯罪事實；又
    不能證明被告犯罪者，應諭知無罪之判決，刑事訴訟法第15
    4 條第2 項、第301 條第1 項分別定有明文。另刑事訴訟法
    上所謂認定犯罪事實之證據，係指足以認定被告確有犯罪行
    為之積極證據而言，該項證據自須適合於被告犯罪事實之認
    定，始得採為斷罪資料。如未能發現相當證據，或證據不足
    以證明，自不能以推測或擬制之方法，以為裁判之基礎。又
    刑事訴訟上證明之資料，無論其為直接或間接證據，均須達
    於通常一般之人均不致有所懷疑，而得確信其為真實之程度
    ，始得據為有罪之認定，若其關於被告是否犯罪之證明未能
    達此程度，而有合理性懷疑之存在，致使無從形成有罪之確
    信，根據「罪證有疑，利於被告」之證據法則，即不得遽為
    不利被告之認定，此分別有最高法院著有29年度上字第3105
    號、40年臺上字第86號、76年臺上字第4986號判例可資參照
    。又檢察官對於起訴之犯罪事實，應負提出證據及說服之實
    質舉證責任，倘其所提出之證據，不足為被告有罪之積極證
    明，或其指出證明之方法，無從說服法院以形成被告有罪之
    心證，基於無罪推定之原則，自應為被告無罪判決之諭知，
    最高法院92年臺上字第128 號判例足資參照。
三、本案公訴人認被告戊○○涉有前揭犯罪，係以被告戊○○於
    警詢、偵訊時之供述、證人己○○於警詢、偵訊時之證述、
    告訴人乙○○於警詢及偵訊時之指訴、大東醫院診斷證明書
    、大東醫院94年11月18日（94）大東醫政字第108 號函、國
    軍高雄總醫院附設民眾診療服務處診斷證明書、國軍高雄總
    醫院94年11月16日醫慈字第0940004865號函、高雄縣政府警
    察局道路交通事故證明書、道路交通事故現場圖、道路交通
    事故調查報告表（一）、（二）、現場照片12張為其主要論
    據。被告於本院審理時，固坦承有於94年2 月14日上午9 時
    30分許，騎乘車牌號碼CH8-915 號重型機車行經高雄縣鳳山
    市○○路316 號事故現場，惟堅決否認有何過失傷害犯行，
    辯稱：當日其行經高雄縣鳳山市○○路，見被害人王黃秋月
    自巷子走出，在光遠路316 號前，為對向車道某真實姓名年
    籍均不詳騎士所騎乘之機車撞擊後，倒向該側車道，其為避
    免撞擊被害人，旋將機車疾駛向左，經與肇事者擦撞後倒地
    ，不知有無撞擊被害人等語。
四、經查：
（一）證據能力之認定：
   1、告訴人乙○○於警詢、偵訊之指述：
 （1）按刑事訴訟法第158 條之3 規定，證人、鑑定人依法應具
      結而未具結者，其證言或鑑定意見不得作為證據。而告訴
      人之指訴雖係以使被告受刑事訴追為目的，但非本法第三
      條所稱之當事人，乃當事人以外之第三人，除依同法第27
      1 條之1規定到庭單純陳述意見時，毋庸具結外，如就與
      待證事實有重要關係之親身知覺、體驗事實陳述時，即居
      於證人之地位，依上開增訂公布之規定，自應依同法第18
      6 條第1 項規定命其具結，使告訴人知悉其有據實陳述之
      義務，以擔保其證言之真實性，該供述證據始具證據能力
      ，如未踐行人證之法定調查程序，應不得作為證據（最高
      法院93年臺上字第6838號裁判意旨參照）。
 （2）查告訴人乙○○於警詢及偵訊時所為之指訴，僅表示告訴
      之意，顯非陳述其親見親聞被告犯罪行為之證述，就被告
      犯罪事實之認定，應無證據能力。
   2、其餘供述證據之證據能力：
 （1）按傳聞法則之重要理論依據，在於傳聞證據未經當事人之
      反對詰問予以核實，乃予排斥，惟若當事人已放棄對原供
      述人之反對詰問權，於法院審判時表明同意該等傳聞證據
      可作為證據，基於證據資料愈豐富，愈有助於真實發現之
      理念，並貫徹刑事訴訟法修法加重當事人進行主義之精神
      ，確認當事人對於證據能力有處分權之制度，傳聞證據經
      當事人同意作為證據，法院認為適當者，亦得為證據。另
      當事人於調查證據時，對於傳聞證據表示「沒有意見」、
      「對於證據調查無意見」，而未於言詞辯論終結前聲明異
      議，應視為已有將該等傳聞證據採為證據之同意，此刑事
      訴訟法第159 條之5 定有明文。
 （2）被告戊○○於本院準備程序時，已表示除告訴人乙○○之
      指訴外，對於全案卷證之證據能力均無意見，且於本院調
      查證據時，知有不得為證據之情形，而未於言詞辯論終結
      前聲明異議，依刑事訴訟法第159 條之5 規定，應視為被
      告已同意證人己○○於警詢、偵訊時之證述、證人王立萱
      （即甲○○）於警詢、偵訊時之指述、證人即警員丁○○
      、庚○○於偵訊時之證述、警員丁○○、庚○○出具之職
      務報告、大東醫院診斷證明書、大東醫院94年11月18日（
      94）大東醫政字第108 號函暨大東醫院電腦斷層掃描報告
      單、出院病歷摘要、大東醫院95年6 月15日（95）大東醫
      政字第039 號函、國軍高雄總醫院附設民眾診療服務處診
      斷證明書8 紙、國軍高雄總醫院94年11月16日醫慈字第09
      40004865號函暨被害人病歷資料、國軍高雄總醫院95年6
      月15日醫慈字第0950002185號函、高雄縣政府警察局道路
      交通事故證明書、鳳山醫院診斷證明書、道路交通事故現
      場圖、道路交通事故調查報告表（一）、（二）具有證據
      能力，而可作為證據，本院斟酌上開證據並非非法取得，
      亦無證明力明顯過低之情形，是均得採為證據。
（二）茲就上開證據認定事實如下：
   1、被害人王黃秋月確於94年2 月14日上午9 時30分許，在高
      雄縣鳳山市○○路316 號前為人撞擊，因而倒地，受有頭
      部外傷併腦震盪、顱內出血、腦挫傷深度昏迷狀態、腦浮
      腫、左側硬腦膜下出血及蛛蛛膜下出血併腦右側移位之傷
      害等事實，有高雄縣政府警察局道路交通事故證明書、道
      路交通事故現場圖、道路交通事故調查報告表（一）、（
      二）、大東醫院診斷證明書、大東醫院94年11月18日（94
      ）大東醫政字第108 號函暨大東醫院電腦斷層掃瞄報告單
      、大東醫院95年6 月15日（95）大東醫政字第039 號函各
      1 份、國軍高雄總醫院附設民眾診療服務處診斷證明書8
      紙、鳳山醫院診斷證明書1 紙、國軍高雄總醫院94年11月
      16日醫慈字第0940004865號函暨病歷資料、95年6 月15日
      醫慈字第0950002185號函各1 份、道路交通事故現場蒐證
      照片12張在卷足憑，此部份事實堪認為真實。
   2、惟按刑法第284 條第1 項之過失傷害罪，係針對行為人應
      注意、能注意而不注意之過失行為予以非難。又刑法上之
      過失者，係指行為人按其情節應注意，並能注意而不注意
      ，或行為人對於構成要件事實，雖預見其發生而確信其不
      發生者而言，刑法第14條定有明文，是刑法上過失行為之
      成立，應以行為人對該過失行為所生之構成要件結果、因
      果歷程有客觀之預見可能性及主觀預見可能性，且行為人
      基於此預見之可能性，而有違反客觀上之注意義務而致構
      成要件事實發生者，始足當之。經查：
 （1）證人即警員庚○○於偵訊及本院審理時結證稱：渠到達
      現場時，被害人尚可言語，據被害人所述，伊係被1 位年
      輕的機車騎士擦撞跌倒受傷，渠問被害人2 次，被害人俱
      稱肇事者並未在現場，已經逃逸，渠詢問路人結果，路人
      亦云被害人係經1 年輕騎士撞擊，該騎士並未停留現場等
      語（見94年11月15日偵訊筆錄、本院95年8 月4 日審判筆
      錄），核與被告於警詢、偵訊時所述：其行經事故地點，
      見被害人站立於雙黃線上，為對向車道某男性騎士所撞擊
      ，其為閃避被害人，即將車輛轉向中間雙黃線，因而與該
      騎士擦撞，該騎士隨即離開現場，並未停留等語（見94年
      5 月28日、同年11月24日警詢筆錄、同年10月18日偵訊筆
      錄）及證人己○○於警詢、偵訊及本院審理時證稱：伊與
      被告當日行經事故地點，見對向車道某不詳騎士駕車擦撞
      被害人等語相符（見94年6 月28日警詢筆錄、同年10月18
      日偵訊筆錄、95年7 月26日審判筆錄），亦與警員庚○○
      出具之職務報告載有：渠到達現場，據被害人所述，伊欲
      穿越光遠路至對面，行至路中央時突遭1 位年輕人駕駛機
      車自光遠路由北往南急速行駛造成擦撞跌倒等語相合，有
      警員庚○○出具之職務報告1 紙附卷足憑。又被告搭載證
      人己○○，騎乘車牌號碼CH8-915 號重型機車，於本案事
      故後，該重型機車仍停放現場路中央，被告及證人己○○
      亦停留路旁等待員警處理等情，已據被告於偵訊時供稱：
      其等於事故後仍停留現場，救護車先將被害人送往醫院，
      其等直至車禍處理小組到達現場，才與證人己○○坐計程
      車到醫院等語（見94年11月15日偵訊筆錄），核與證人丁○○於偵訊及本院審理時證稱：渠到達現場後，見車牌號
      碼CH8- 915號機車停放現場，已經扶正，被告與證人己○○在現場，證人己○○坐在旁邊店家的椅子上等語相符（
      見94年10月18日偵訊筆錄、本院95年8 月31日審判筆錄）
      ，復有警員丁○○出具之職務報告1 紙、現場照片12張附
      卷足佐，益徵被告與證人己○○於事故後，仍停留現場，
      被告所騎乘之機車亦經扶正於事故現場。衡諸道路交通事
      故現場圖及道路交通事故現場蒐證照片所示，被害人血跡
      處與被告所騎乘重型機車之停放地點相距甚近，則上開機
      車倘係肇事車輛，被害人豈有陳稱肇事者已駕車駛離之理
      。足徵被害人所述經某不詳機車騎士撞擊等語，所指應非
      被告。又證人庚○○於偵訊及本院審理時轉述被害人所述
      ：肇事者係由東往西方向行駛等語（見94年11月15日偵訊
      筆錄、本院95年8 月4 日審判筆錄），似與被告當日騎乘
      機車行進之方向相符，惟查，證人對於過去事件所為之證
      述，牽涉其觀察、記憶及表達之能力，於經歷相當時期後
      ，對於細節或不能為鉅細靡遺之陳述，此乃人情之常。查
      證人庚○○出具之職務報告記載肇事者係自光遠路北往南
      急速行駛云云，有該職務報告1 紙在卷足憑，經核與渠於
      偵訊及本院審理時所稱：被害人指稱肇事者係由東往西方
      向逃逸等情未合。再觀諸被告及證人己○○於事故發生後
      仍舊停留現場，並坐在旁邊店家的椅子上等情，已如前述
      ，而證人丁○○到達現場時，即見被告所騎乘之重型機車
      停留現場，被告與證人己○○亦停留現場等情，亦據證人
      丁○○於本院審理時證述綦詳（見本院95年8 月31日審判
      筆錄），復有警員丁○○出具之報告1 紙在卷足憑，足見
      證人庚○○於偵訊及本院審理時所述被告及證人己○○皆
      未在現場云云，皆與事實不符，則證人庚○○所轉述被害
      人指稱肇事者係由東往西方向逃逸云云，應非可為不利被
      告之認定。
 （2）另被告於警詢、偵訊及本院審理時俱稱：其於94年2 月14
      日上午9 時30分許，騎乘車牌號碼CH8-915 號重型機車搭
      載己○○，沿高雄縣鳳山市○○路由東往西方向行駛至事
      故地點，見被害人站立於中間雙黃線處，被對向某真實姓
      名年籍不詳騎乘重型機車之男性騎士自後方撞擊，飛到其
      所行駛之車道，其為閃避被害人，遂將車輛左轉向中間雙
      黃線，旋擦撞前開肇事者，不知有無撞擊被害人等語（見
      94 年5月28日、同年11月24日警詢筆錄、本院95年6 月30
      日準備程序筆錄、同年8 月31日審判筆錄），核與證人己○○於警詢、偵訊及本院審理時證稱：其等於94年2 月14
      日上午9 時30分許行經高雄縣鳳山市○○路，因對向機車
      逆向行駛撞擊被害人，被害人經撞擊後飛向其等所行駛之
      車道，被告為閃避被害人，遂將車輛轉向快車道，並與肇
      事者擦撞，不清楚被告所騎乘之機車是否撞擊被害人等情
      相符（見94年6 月28日警詢筆錄、同年10月18日偵訊筆錄
      、本院95年7 月26日審判筆錄），足見被告及證人己○○
      始終因事出突然，無法確定被告所駕駛之重型機車是否撞
      擊被害人乙情，應堪認定。被告於偵訊時雖曾供稱：感覺
      所騎乘機車之右手把有擦撞到被害人等語（見94年10月18
      日、同年11月15日、95年2 月22日偵訊筆錄），然按被告
      之自白，不得作為有罪判決之唯一證據，仍應調查其他必
      要之證據，以察其是否與事實相符，刑事訴訟法第156 條
      第2 項定有明文，查被告及證人己○○始終無法確定被告
      所騎乘之重型機車是否撞擊被害人乙情，已如前述。況被
      告上開所述，感覺有擦撞被害人云云，亦無其他證據足資
      證明被告確係撞擊被害人。而被告於本院審理時亦稱：其
      於偵訊時所述擦撞被害人云云，並非很確定等語（見本院
      95 年8月31日審判筆錄），足徵被告自司法警察調查時起
      至本院審理時，就是否撞擊被害人乙節，並未明確供認。
      是尚未足以被告上開供述，作為認定被告過失傷害犯行之
      基礎。
 （3）又按汽車駕駛人雖可信賴其他參與交通之對方亦能遵守交
      通規則，同時為必要之注意，謹慎採取適當之行動，而對
      於不可知之對方違規行為並無預防之義務，然因對於違規
      行為所導致之危險，若屬已可預見，且依法律、契約、習
      慣、法理及日常生活經驗等，在不超越社會相當性之範圍
      應有注意之義務者，自仍有以一定之行為避免結果發生之
      義務。因此，關於他人之違規事實已極明顯，同時有充足
      之時間可採取適當之措施以避免發生交通事故之結果時，
      即不得以信賴他方定能遵守交通規則為由，以免除自己之
      責任（最高法院74年臺上字第4219 號 判例意旨參照）。
      換言之，汽車駕駛人，因可信賴其他參與交通之對方亦能
      遵守交通規則，且衡諸日常生活經驗及一般合理駕駛人之
      注意能力，已為必要之注意，並已採取適當之措施，或縱
      未採取適當之措施，仍無法避免交通事故之發生時，該汽
      車駕駛人對於信賴對方亦能遵守交通規則乃竟違規之行為
      ，自無預防之義務，難謂該汽車駕駛人即有能注意而不注
      意之過失，而令負過失之責任（最高法院90年度臺上字第
      24 00 號判決意旨參照）。是交通安全規則所由訂立之本
      旨，乃繫之於交通路權優先之概念，亦即關於他人違規行
      為所導致之危險，僅就可預見，且有充足時間可採取適當
      之措施以避免結果之發生時，負其責任，對於他人突發不
      可知之違規行為並無防止之義務。又刑法上之過失犯，以
      行為人對於犯罪結果之發生按其情節應注意，並能注意，
      而不注意者，始克相當；若事出突然，依當時情形，不能
      注意時，縱有結果發生，仍不得令負過失責任（最高法院
      87年度臺非字第337 號判決意旨參照）。是縱認被告當日
      駕車確係撞擊被害人，然查被告當日駕駛重型機車行駛於
      高雄縣鳳山市○○路機車道，時速約40、50公里等情，已
      據證人己○○於本院審理時結證綦詳（見本院95年7 月26
      日審判筆錄），而該路段時速限制為50公里乙情，亦有道
      路交通事故調查報告表（一）1 份在卷可資佐證，足徵被
      告騎乘機車並未超速。另被告及證人己○○發覺被害人被
      對向車道騎士撞擊時僅距離被害人約6 公尺40公分等情，
      亦據證人己○○於本院審理時證述綦詳，經以被告時速換
      算結果，被告之反應時間約4.608 秒至5.76秒（640 ×36
      00/500 000＝4.60 8及640 ×3600/4 00000＝5.76），又
      被告發覺被害人經不詳騎士撞擊後，旋將機車轉向左方，
      因而擦撞該不詳騎士等情，已據被告及證人己○○證述綦
      詳，則被告於5 、6 秒反應期間內已選擇避難措施，縱認
      被告所騎乘機車之右手把有擦撞被害人，則被告對其車前
      此種猝發狀況，並無充足時間可採取適當之措施，因而實
      不能苛責被告未注意車前狀況，尤難指被告有應注意且能
      注意而未注意之疏失。
 （4）末查，證人即交通大隊員警丁○○於偵訊時雖稱：經渠詢
      問圍觀路人結果，路人告知係被害人過馬路時，與被告所
      騎乘之機車發生擦撞云云（見94年10月18日偵訊筆錄），
      惟證人丁○○於本院審理時結證稱：路人說被告與行人發
      生車禍，說車子在那裡，人躺在那裡，並未說明車禍之經
      過等語（見95年8 月31日審判筆錄），則證人丁○○轉述
      路人所見，顯未能具體、明確指證被告所騎乘之機車肇事
      經過情形，要難據以為論罪之基礎。
五、綜上所述，堪認公訴人認定被告犯嫌所憑之證據，即未達通
    常一般人均不致有所懷疑，而得以確信其為真實之程度，尚
    不得遽為不利被告之認定。此外，復查無其他積極證據足認
    被告有何過失傷害犯行，揆諸首揭法條及判例意旨說明，顯
    然不能證明被告犯罪，應為無罪之諭知，以昭審慎。
據上論斷，應依刑事訴訟法第301條第1項判決如主文。
本案經檢察官丙○○到庭執行職務。
中    華    民    國    95    年    9     月    14    日
                  交通法庭審判長法  官  陳建和
                                法  官  王奕勛
                                法  官  謝梨敏
以上正本證明與原本無異。
如不服本判決，應於判決送達後10日內，向本院提出上訴狀。
                                書記官  林志衡
中    華    民    國    95    年    9     月    14    日


司法院資訊處製作；財團法人民間司法改革基金會備份。
